【裁判字號】    98,簡上,181
【裁判日期】    981110
【裁判案由】    回復原狀等
【裁判全文】
臺灣板橋地方法院民事判決             98年度簡上字第181號
上  訴  人  甲○○
被  上訴人  乙○○
上列當事人間請求回復原狀等事件，上訴人對於中華民國98年7
月14日本院板橋簡易庭98年板簡字第1449號第一審簡易判決提起
上訴，本院管轄簡易訴訟第二審之合議庭於98年10月27日言詞辯
論終結，判決如下：
    主  文
上訴駁回。
第二審訴訟費用由上訴人負擔。
    事實及理由
一、被上訴人主張：坐落於台北縣土城市○○路62巷6 弄10 號4
    樓之房屋為被上訴人所有，同棟5 樓之房屋則為上訴人所有
    。上訴人未得被上訴人之同意，亦無任何合法權源，竟將全
    棟住戶共有之頂樓加蓋樓層使用。上訴人不僅加蓋違建又隔
    成數個房間出租獲利，不但阻礙住戶逃生，也侵害住戶頂樓
    的使用權。上訴人所為已致被上訴人所有權之行使受有損害
    ，爰依民法規定，本於所有權之行使提起本件訴訟，請求上
    訴人拆除佔用之頂樓加蓋部分，返還於被上訴人及其他全體
    共有人等語。求為判決：上訴人應將坐落門牌號碼台北縣土
    城市○○路62巷6 弄10號5 樓頂如附圖所示斜線部分、面積
    92.41 平方公尺之磚造鐵皮屋頂建物拆除，並將上開樓頂騰
    空返還被上訴人及其他全體共有人。
二、上訴人則以：上開5 樓之房屋自上訴人買受後就發生漏水現
    象，甚至引起電線走火，上訴人基於安全考量才在頂樓加蓋
    。又上訴人在加蓋頂樓時，除了被上訴人之外，其他的住戶
    都表示同意，也有在同意書上簽名，況且上訴人向建商購買
    上開5 樓之房屋時，買賣契約書中有約定上訴人就頂樓部分
    有使用權，上訴人乃係合法使用頂樓等語，資為抗辯。
三、原審為被上訴人勝訴之判決，上訴人不服提起上訴，並求為
    判決：(一)原判決廢棄；(二)被上訴人在第一審之訴駁回。被上
    訴人則聲明：上訴駁回。
四、得心證之理由：
    被上訴人與上訴人分別為上開4 樓、5 樓房屋之所有權人，
    被上訴人於上開5 樓房屋之頂樓平台增建如附圖所示之磚造
    鐵皮屋頂建物等事實，為兩造所不爭執，堪信為真實。惟被
    上訴人以上開情詞置辯，是以本件兩造爭執要點即在於：(一)
    上訴人於系爭房屋頂樓平台增建建物是否有合法權源？(二)全
    體共有人就系爭房屋頂樓平台是否有協議分管？(三)上訴人於
    頂樓平台增建建物是否屬於保存行為？
（一）按「數人區分一建築物，而各有其一部者，該建築物及其
      附屬物之共同部份，推定為各所有人之共有，其修繕費及
      其他負擔，由各所有人，按其所有部分之價值分擔之。」
      、「共有物，除契約另有訂定外，由共有人共同管理之。
      」，修正前民法第799 條、第820 條第1 項分別定有明文
      。（依民法物權篇施行法第1 條規定，本件應適用修正前
      之舊法）又大樓屋頂平台，乃所以維護建築之安全與外觀
      ，性質上不許分割而獨立為區分所有之客體，應由全體住
      戶共同使用，自係大樓之共同部分，依民法第799 條規定
      ，應推定為大樓各區分所有人之共有（最高法院84年度臺
      上字第2683號判決參照，同院77年度臺上字第892 號判決
      亦同此意旨）。復按，共有物分管契約係共有人就共有物
      管理方法所成立之協定，依民法第820 條第1 項規定，應
      由共有人全體共同協定訂定之（最高法院89年度臺上字第
      585 號判決要旨參照）。經查，系爭大廈屋頂平台，為全
      體建物區分所有權人共同使用部分，推定為各區分所有權
      人共有，揆諸前揭法條規定，系爭大廈屋頂平台之分管契
      約，自應由全體共有人共同協定之。
（二）又按契約固須當事人互相表示意思一致始能成立，但所謂
      互相表示意思一致，不限於當事人直接為之，其經第三人
      為媒介而將當事人互為之意思表示從中傳達而獲致意思表
      示一致者，仍不得謂契約未成立。公寓大廈之買賣，建商
      與各承購戶分別約定，該公寓大廈之共用部分或其基地之
      空地由特定共有人使用者，除別有規定外，應認共有人間
      已合意成立分管契約。又倘共有人已按分管契約佔有共有
      物之特定部分，他共有人嗣後將其應有部分讓與第三人，
      除有特別情事外，其受讓人對於分管契約之存在，通常即
      有可得而知之情形，而應受分管契約之拘束，最高法院著
      有91年度臺上字第2477號判決可資參照。經查，上訴人提
      出之買賣契約書第12條其他約定固有記載：「5 樓頂屬於
      5 樓住戶保管使用。」等語（見本院卷第15頁），惟被上
      訴人提出之買賣契約書第12條其他約定則是空白，並無任
      何關於5 樓屋頂使用權之記載（見本院卷第48頁），自難
      認被上訴人有與建商就屋頂使用權達成各別約定，上訴人
      所提出之買賣契約書尚不得作為各共有人合意成立分管契
      約之證明。再者，上訴人提出之同意書上僅有1 樓、2 樓
      及3 樓住戶簽名表示同意上訴人於頂樓加蓋（見本院卷第
      22頁），被上訴人並未簽立同意書，是上開同意書亦不得
      視為系爭房屋頂樓平台之分管契約。
（三）再按，「共有物之簡易修繕，及其他保存行為，得由各共
      有人單獨為之。」，修正前民法第820 條第2 項固有明文
      。惟所謂共有物之保存行為，係指保全共有物之本體或物
      上所存權利之行為，舉凡以防止共有物之有形毀損、滅失
      及其價格低落或權利喪失等為目的，而維持其現狀之行為
      均屬之（最高法院82年度臺上字第841 號判決參照）。上
      訴人在系爭房屋頂樓平台搭建磚造鐵皮屋頂建物，並出租
      他人使用，有上訴人提出之房屋租賃契約書1 件在卷可稽
      （見本院卷第24頁-27 頁），顯然已排除其他共有人對於
      系爭房屋頂樓平台之使用，上訴人於系爭房屋頂樓平台增
      建建物之目的自屬其個人之使用收益行為，並非屬保存行
      為，亦與系爭房屋頂樓平台之改良無涉。是上訴人抗辯系
      爭房屋有漏水現象，並造成壁癌，上訴人才在系爭房屋頂
      樓平台加蓋建物云云，尚無可採。
五、按「所有人對於無權占有或侵奪其所有物者，得請求返還之
    。對於妨害其所有權者，得請求除去之。有妨害其所有權之
    虞者，得請求防止之。」「各共有人對於第三人，得就共有
    物之全部為本於所有權之請求。但回復共有物之請求，僅得
    為共有人全體之利益為之。」民法第767 條、第821 條分別
    定有明文。上訴人未經全體共有人同意，在系爭房屋頂樓平
    台增建建物，乃侵害被上訴人之共有權利，自得請求除去之
    。是被上訴人依民法第767 條規定，請求上訴人拆除如附圖
    所示斜線部分、面積92.41 平方公尺之磚造鐵皮屋頂建物，
    以及依民法第767 條、第821 條之規定，請求上訴人將共有
    之頂樓平台返還予被上訴人及其他共有人，為有理由，應予
    准許。因此，原審判命上訴人拆屋還地，於法並無不合。上
     訴意旨指摘原判決不當，求予廢棄改判，為無理由，應予駁
    回。
六、本件事證已臻明確，兩造其餘之攻擊防禦方法及所提之證據
    ，經審酌後認均無礙判決之結果，爰不予一一論述，附此敘
    明。
七、據上論結，本件上訴為無理由，依民事訴訟法第436 條之1
    第3 項、第449 條第1 項、第78條，判決如主文。
中    華    民    國    98    年    11    月    10    日
                  民事第二庭    審判長法  官  陳麗玲
                                      法  官  鍾啟煌
                                      法  官  連育群
以上正本證明與原本無異
如對本判決上訴，須於判決送達後20日內向本院提出上訴狀，同
時表明上訴理由；如已於本判決示後送達前提起上訴者，應於判
決送達後10日內補具上訴理由（均須按他造當事人之人數附繕本
）。
中    華    民    國    98    年    11    月    10    日
                                 書記官  溫婷雅


司法院資訊處製作；財團法人民間司法改革基金會備份。
